【裁判字號】    94,訴,3020
【裁判日期】    950602
【裁判案由】    菸酒管理法
【裁判全文】
臺北高等行政法院判決
                                     94年度訴字第03020號
                              .
原      告  呂玉玲即宜發資訊科技工作坊
訴訟代理人  甲○○
被      告  臺北縣政府
代  表  人  周錫瑋縣長）住同.
訴訟代理人  乙○○
上列當事人間因菸酒管理事件，原告不服財政部中華民國94年7
月13日台財訴字第09400189580 號（案號:00000000 號）訴願決
定，提起行政訴訟，本院判決如下：
    主  文
原告之訴駁回。
訴訟費用由原告負擔。
    事  實
一、事實概要：原告獨資設立宜發資訊科技工作坊，民國（下同
    ）94年1 月間於http://www.ddl.com.tw/DDL 拍賣競標購物
    網站上刊載水果套裝酒、純米酒頭、紅葡萄酒、高粱酒及香
    茅酒等酒品廣告，嗣財政部國庫署接獲民眾檢舉，乃以94年
    1 月20日台庫中一字第09403403391 號函轉臺北市政府遞轉
    原告營業場所（即台北市○○市○○路208 巷34號1 樓）管
    轄之主管機關（即被告）辦理。被告調查後認原告以無法辨
    識購買者年齡方式販賣酒品，並於網路刊載酒品廣告，廣告
    中雖有標示健康警語，然未全程疊印，且版面面積不符合菸
    酒管理法施行細則第14條規定，遂於94年3 月15日以北府財
    金字第0940139625號處分書裁處原告新臺幣（下同）1 萬元
    罰鍰，並限於收到處分書之翌日起15日內改正網路酒品廣告
    ，原告不服，提起訴願，遭決定駁回，遂提起本件行政訴訟
    。
二、兩造聲明：
（一）原告聲明：
  １、訴願決定及原處分均撤銷。
  ２、訴訟費用由被告負擔。
（二）被告聲明：
  １、駁回原告之訴。
  ２、訴訟費用由原告負擔。
三、兩造之爭點：
（一）原告主張之理由：
  １、原告出貨時必先確認會員資料（含有出生年月日），初步
      篩檢購買者是否符合規定，然後要求購買之會員於當面交
      貨時出示身分證，確定無誤，方決定供貨，不致產生無法
      辨識購買者年齡之情事，且原告截至目前為止尚未賣出任
      何酒類產品，現已將產品目錄中關於本土產製之9 個酒類
      產品自網站移除。
  ２、又菸酒管理法第31條規定（93年1 月7 日修正，於同年7
      月1 日施行生效）：「酒之販賣，不得以自動販賣機、郵
      購、電子購物或其他無法辨識購買者年齡等方式為之。菸
      酒逾有效日期或期限者，不得販賣…」則網路商店是否屬
      於電子購物之認定權責機關為何？認定範圍及標準又何在
      ？其賦予認定之文件、單位或人員是否具有合法資格，究
      係立法者以本條文為行政機關背書，抑或為行政機關過度
      解釋並予以適用，均非無疑。
（二）被告主張之理由：
  １、本件原告經人檢舉於「DDL 拍賣競標購物網」刊載水果套
      裝酒、純米酒頭、紅葡萄酒、高粱酒及香茅酒等廣告並供
      人標購，其間廣告雖已標示警語，惟未全程疊印，且版面
      面積不符合菸酒管理法施行細則第14條規定，自應受菸酒
      管理法第55條處分。惟因原告為初犯，且廣告已標示警語
      ，僅標示與菸酒管理法施行細則第14條規定不一致，故被
      告乃依菸酒查緝及檢舉案件處理作業要點第45點第9 款規
      定命其限期改正。
  ２、另原告於網站展示酒品供不特定人標購，網站標購網之標
      購說明中有「請填妥簡單資料後，再按下方『確定標購』
      紐，俾使此一標購資料送出處理。送出之後，即可繼續採
      購，或點選『購物車』以便核對或增減標購商品。」及「
      如果您是會員（包括曾有購物交易資料者），請填妥上述
      淺紅色部分即可；如果您不是會員，請繼續填妥上下所有
      資料，再按下方『確定標購』紐即可。」但其所需填列資
      料欄位中均無年齡或出生年月日欄位，顯然無任何辨識購
      買者年齡之機制，屬以無法辨識購買者年齡之方式販賣酒
      類，此違章行為與原告辯稱交貨時會員出示身分證才決定
      是否交貨無關，原告違反菸酒管理法第31條第1 項規定，
      自應受同法第57條規定之處分。
  ３、又於網路販賣酒類商品，購買者所提供之身分證影本、身
      分證字號、年齡或密碼等資料，其身分易被冒用，不足以
      合理明確辨識，故有關網路販賣問題，依菸酒管理法第31
      條規定，不得以網路方式為之，為財政部國庫署93年9 月
      9 日台庫五字第09300435510 號函所釋明。行政程序法第
      9 條規定「行政機關行使裁量權，不得逾越法定之裁量範
      圍，並應符合法規授權之目的。」而依菸酒查緝及檢舉案
      件處理作業要點第45點第9 款規定「依本法第55條規定裁
      罰之案件，第1 次查獲者，處以新臺幣10萬元之罰鍰；第
      2 次查獲者，處以新臺幣20萬元罰鍰，第3 次以後查獲者
      ，處以新臺幣50萬元之罰鍰。但廣告警語已明顯標示惟其
      標示與本法施行細則第14條規定不一致者，第1 次查獲時
      ，限期改正；第2 次以後查獲者，即依前述裁罰金額處理
      。」本件原告於網站上刊載酒品廣告供人標購，被告依法
      調查其廣告警語標示與菸酒管理法施行細則第14條規定不
      一致，被告於法定裁量範圍內，對原告處以限期改正，另
      就原告以無法辨識購買者年齡之方式販賣酒類，違反菸酒
      管理法第31條第1 項規定，被告依法處以最輕1 萬元罰鍰
      ，並無不符。再者，依司法院釋字第275 號解釋之意旨，
      原告以販售酒品為業，未依菸酒管理法規定廣告販售酒品
      ，本應受罰，原告所辯各語，顯不足採。
    理  由
一、本件被告之代表人於訴訟進行中由林錫耀變更為周錫瑋，茲
    由被告現任代表人周錫瑋依法具狀向本院聲明承受訴訟，經
    核尚無不合，應予准許。
二、原告起訴主張：原告出貨時必先確認會員資料（含有出生年
    月日），篩檢購買者是否符合規定，其後要求購買會員於當
    面交貨時出示身分證，確定無誤方決定供貨，不致產生無法
    辨識購買者年齡之情事，且原告迄今未賣出任何酒類產品，
    目前已將產品目錄中關於本土產製之9 個酒類產品移除。況
    網路商店是否屬於電子購物範圍，其認定權責機關及標準不
    明，有行政機關過度解釋並予以適用之疑義，為此依行政訴
    訟法第4 條第1 項之規定，提起本件訴訟，求為判決如訴之
    聲明所示云云。
三、被告則以：原告於「DDL 拍賣競標購物網」刊載水果套裝酒
    、純米酒頭、紅葡萄酒、高粱酒及香茅酒等廣告及供人標購
    ，其間廣告警語之標示未全程疊印，且版面面積不符合菸酒
    管理法施行細則第14條規定。另原告於網站展示酒品供不特
    定人標購，網路標購網之購買者所需填列資料欄位中均無年
    齡或出生年月日欄位，顯無任何辨識購買者年齡之機制，自
    係以無法辨識購買者年齡之方式販賣酒類產品，違反菸酒管
    理法第31條第1 項規定，而此販賣酒類方式與原告是否於交
    貨時，要求會員出示身分證以決定交貨與否無關，是被告依
    法定之裁量範圍，對原告上開行為處以1 萬元罰鍰，並命限
    期改正，並無不符，再者，依司法院釋字第275 號解釋之意
    旨，原告以販售酒品為業，未依菸酒管理法規定廣告販售酒
    品，自應受罰等語，資為抗辯。
四、按「酒之販賣，不得以自動販賣機、郵購、電子購物或其他
    無法辨識購買者年齡等方式為之。」、「酒之廣告或促銷，
    應明顯標示『飲酒過量，有害健康』或其他警語…」、「酒
    之販賣違反第31條第1 項規定，處新臺幣1 萬元以上5 萬元
    以下罰鍰」、「違反第37條規定而為酒之廣告或促銷者，處
    新臺幣10萬元以上50萬元以下罰鍰，並通知限期改正；屆期
    未改正者，得按次連續處罰。」、「依本法第37條規定為酒
    之廣告或促銷而標示健康警語時，應以版面10% 連續獨立之
    面積刊登，且字體面積不得小於警語背景面積二分之一，為
    電視廣告或促銷者，並應全程疊印。前項警語所用顏色，應
    與廣告或促銷版面之底色互為對比」為菸酒管理法第31條第
    1 項、第37條、第57條、第55條第1 項、同法施行細則第14
    條所規定。又「依本法（即菸酒管理法）第55條規定裁罰之
    案件，第1 次查獲者，處以新臺幣10萬元之罰鍰；第2 次查
    獲者，處以新臺幣20萬元罰鍰，第3 次以後查獲者，處以新
    臺幣50萬元之罰鍰。但廣告警語已明顯標示惟其標示與本法
    施行細則第14條規定不一致者，第1 次查獲時，限期改正；
    第2 次以後查獲者，即依前述裁罰金額處理。」菸酒查緝及
    檢舉案件處理作業要點第45點第9 款亦定有明文，而上開要
    點係財政部本於中央主管機關職權，為執行菸酒稽查及取締
    業務之必要，依法所訂定公告，俾便所屬公務員行使職權遵
    循，被告自得援用，合先指明。
五、經查，本件原告獨資設立宜發資訊科技工作坊，94年1 月間
    於http://www.ddl.com.tw/DDL 拍賣競標購物網站上刊載水
    果套裝酒、純米酒頭、紅葡萄酒、高粱酒及香茅酒等酒品廣
    告，其於前揭網站刊載酒品廣告雖有健康警語之標示，然未
    全程疊印，版面面積亦不符合菸酒管理法施行細則第14條規
    定；而原告於上開拍賣競標購物網站販售酒類，標購手續依
    網站資料記載為：「…填妥簡單資料後，再按下方『確定標
    購』鈕，俾使此一標購資料送出處理。送出之後，即可繼續
    採購，或點選『購物車』以便核對或增減標購商品。」、「
    如果您是會員（包括曾有購物交易資料者），請填妥上述淺
    紅色部分即可…如果您不是會員，請繼續填妥上下所有資料
    （標示*是必填寫之資料），再按下方『確定標購』鈕即可
    …* 真實姓名、性別、女性、男性、* 電子信箱『常用』這
    是與您聯繫的主要管道、電子信箱『備用』、* 收件地址、
    郵遞區號、* 聯絡電話（白天）區域代號/ 電話號碼、聯絡
    電話（夜間）區域代號/ 電話號碼、行動電話、確定標購」
    ，上開購買者應填寫資料欄位中，並無年齡、出生年月日或
    其他等足供辨識購買者年齡者等情，為兩造所不爭執，且有
    臺北縣政府營利事業登記公示詳細資料、DDL 拍賣競標購物
    網網頁資料附原處分卷第5 頁至第24頁可稽，堪信為真實。
    據此，本件原告於網站販賣酒類產品，未依得以辨識購買者
    年齡等方式為之；其於網站刊載酒品廣告之健康警語標示，
    未全程疊印，版面面積亦不符合菸酒管理法施行細則第14條
    規定，違反菸酒管理法第31條第1 項、第37條、同法施行細
    則第14條規定一節，即足認定。從而，被告就原告上開行為
    分別對之依同法第57條、第55條第1 項規定裁處1 萬元罰鍰
    ，並限於收到處分書之翌日起15日內改正網路酒品廣告，洵
    屬有據。
六、至於原告雖另主張：伊於出貨時必先確認會員資料（含有出
    生年月日），篩檢購買者是否符合規定，其後要求購買會員
    於當面交貨時出示身分證，確定無誤方決定供貨云云，然查
    ，本件原告於網站刊載酒品廣告販賣酒類產品迄今未賣出任
    何產品一節，為原告所自認，則其出售酒類產品後，是否確
    於給付買賣標的時踐行上開檢驗程序，無從得知，原告上開
    主張是否真實已非無疑；況原告主張之檢驗程序，均屬買賣
    契約成立後履行契約義務之方式，既無礙於買賣契約之成立
    ，亦與原告以無法辨識購買者年齡等方式販賣酒類產品一事
    之認定無涉。另網路販賣酒類商品，購買者所提供之身分證
    影本、身分證字號、年齡或密碼等資料，其身分易被冒用，
    不足以合理明確辨識，依菸酒管理法第31條規定，不得以網
    路方式為之乙節，前經財政部國庫署93年9 月9 日台庫五字
    第09300435510 號函釋示甚明，據此，網路販賣酒類商品，
    購買者身分易被冒用，其雖提供身分證影本、身分證字號、
    年齡或密碼等資料，亦不足以合理明確辨識年齡，依菸酒管
    理法第31條規定，尚不得為之，遑論原告未辨識購買者年齡
    即網路標購方式販賣酒類商品，其屬菸酒管理法第31條第1
    項規定所指之以無法辨識購買者年齡等方式酒類商品，自不
    待言。原告空言網路商店是否屬於電子購物範圍，其認定之
    權責機關及認定標準不明，有行政機關過度解釋並予以適用
    之疑義云云，要無可取。
七、綜上所述，原告於網路以無法辨識購買者年齡方式販賣酒品
    ，且於網路刊載酒類產品廣告之健康警語標示未全程疊印，
    版面面積不符合菸酒管理法施行細則第14條規定，是被告以
    其違反菸酒管理法第31條第1 項、第37條、同法施行細則第
    14 條規定，分別依菸酒管理法第57條、第55條第1 項規定
    裁處原告1 萬元罰鍰，並限其於收到處分書之翌日起15日內
    改正網路酒品廣告，其認事用法均無違誤，訴願決定遞予維
    持，亦無不合，原告徒執前詞，訴請撤銷原處分及訴願決定
    ，為無理由，應予駁回。
八、本件事證已臻明確，兩造其餘攻擊、防禦方法，經核與判決
    之結果不生影響，無庸逐一論述，併予敘明。
九、據上論結，本件原告之訴為無理由，爰依行政訴訟法第98
    條第3項前段，判決如主文。
中    華    民    國    95    年     6    月    2     日
                      第一庭審判長法  官  王立杰
                                  法  官  胡方新
                                  法  官  周玫芳
上為正本係照原本作成。
如不服本判決，應於送達後20日內，向本院提出上訴狀並表明上
訴理由，如於本判決宣示後送達前提起上訴者，應於判決送達後
20日內補提上訴理由書（須按他造人數附繕本）。
中    華    民    國    95    年    6     月    2    日
                                  書記官  何閣梅


司法院資訊處製作；財團法人民間司法改革基金會備份。
